ACORDAO-COMPLETO-2424650

ACÓRDÃO 13952/2020 ATA 43/2020 - PRIMEIRA CÂMARA

VISTOS, relatados e discutidos estes autos de tomada de contas especial de responsabilidade do Grêmio PK Cables do Brasil, e suas ex-presidentes, Cláudia Pacheco dos Anjos e Daniela Kátia Vandresen, em decorrência da não consecução dos objetivos pactuados no projeto cultural "Circuito PK Cables de Cultura - Ano 2" (Pronac 07-3911) , firmado com a então Ministério da Cultura;
ACORDAM os Ministros do Tribunal de Contas da União reunidos em Sessão da 1ª Câmara, ante as razões expostas pelo Relator, em:
9.1. excluir da presente relação processual os Srs. Márcio Luciano Alves Ferreira (XXX.077.609-XX) e Sidele Woehl (00-3.448.709-36) ;
9.2. julgar irregulares as contas de Grêmio Pk Cables do Brasil (03.417.098/0001-75) e de suas ex-presidentes, Sras. Claudia Pacheco dos Anjos (XXX.963.299-XX) e Daniela Katia Vandresen (XXX.414.259-XX) , proponentes de projeto cultural, com fundamento nos arts. 1º, inciso I, 16, inciso III, alínea "c", da Lei 8.443/1992 e com arts. 1º, inciso I, 209, incisos I e III, do Regimento Interno do TCU;
9.3. condenar os responsáveis identificados no subitem anterior, na forma a seguir registrada, com fundamento no art. 19, caput, da Lei 8.443/1992, e com o art. 210 do Regimento Interno do TCU, ao pagamento das quantias a seguir especificadas, com a fixação do prazo de 15 (quinze) dias, a contar das notificações, para comprovarem, perante o Tribunal (art. 23, inciso III, alínea "a", da Lei 8.443/1992, c/c art. 214, inciso III, alínea "a", do Regimento Interno) , o recolhimento das dívidas aos cofres do Fundo Nacional de Cultura, atualizadas monetariamente e acrescidas dos juros de mora, calculados da data indicada, até a data do recolhimento, na forma prevista na legislação em vigor:
9.3.1. Grêmio PK Cables do Brasil (03.417.098/0001-75) , solidariamente à Sra. Cláudia Pacheco dos Anjos (XXX.963.299-XX) , pelo valor de R$ 25.708,49 (vinte e cinco mil, setecentos e oito reais e quarenta e nove centavos) , a partir de 16/4/2009; e 
9.3.2 Grêmio PK Cables do Brasil (03.417.098/0001-75) , solidariamente à Sra. Daniela Katia Vandresen (XXX.414.259-XX) , pelos valores de R$ 99.291,51 (noventa e nove mil, duzentos e noventa e um reais e cinquenta e um centavos) , a partir de 16/4/2009; e, R$ 22.701,98 (vinte e dois mil, setecentos e um reais e noventa e oito centavos) , a partir de 22/12/2009;
9.4. aplicar, individualmente, ao Grêmio Pk Cables do Brasil (03.417.098/0001-75) , à Sra. Claudia Pacheco dos Anjos (XXX.963.299-XX) e à Sra. Daniela Katia Vandresen (XXX.414.259-XX) , a multa prevista no art. 57 da Lei 8.443/1992 c/c o art. 267 do Regimento Interno, nos valores respectivos de R$ 15.000,00 (quinze mil reais) , R$ 3.000,00 (três mil reais) e R$ 12.000,00 (doze mil reais) , com a fixação do prazo de 15 (quinze) dias, a contar das notificações, para comprovar, perante o Tribunal (art. 214, inciso III, alínea "a", do Regimento Interno) , o recolhimento das dívidas aos cofres do Tesouro Nacional, atualizadas monetariamente desde a data deste acórdão até a do efetivo recolhimento, se forem pagas após o vencimento, na forma da legislação em vigor;
9.5. autorizar, desde logo, nos termos do art. 28, inciso II, da Lei 8.443/1992, a cobrança judicial das dívidas caso não atendidas as notificações a que se referem as alíneas anteriores;
9.6. autorizar, desde logo, caso solicitado pelos responsáveis, e o processo não tenha sido remetido para cobrança judicial, o pagamento da dívida em até 36 (trinta e seis) parcelas mensais e consecutivas, nos termos do art. 26 da Lei 8.443/1992 c/c o art. 217 do Regimento Interno, fixando-se o vencimento da primeira parcela em 15 (quinze) dias, a contar do recebimento da notificação, e o das demais a cada mês, devendo incidir sobre cada valor mensal os correspondentes acréscimos legais, na forma prevista na legislação em vigor, sem prejuízo de alertar os responsáveis de que a falta de comprovação do recolhimento de qualquer parcela implicará o vencimento antecipado do saldo devedor; e
9.7. dar ciência desta deliberação ao Procurador-Chefe da Procuradoria da República no Estado do Paraná, nos termos do § 3º do art. 16 da Lei 8.443/1992 c/c o § 7º do art. 209 do Regimento Interno do TCU, para adoção das medidas que entender cabíveis.

Tomada de contas especial de responsabilidade de entidade privada sem fins lucrativos e de suas ex-dirigentes em virtude da não comprovação da consecução dos objetivos do projeto cultural Pronac 07.3911 pactuado com o então Ministério da Cultura.

Primeira Câmara

Ministério da Cultura (atual Ministério da Cidadania).

3. Responsáveis: Claudia Pacheco dos Anjos (XXX.963.299-XX), Daniela Katia Vandresen (XXX.414.259-XX) e Grêmio Pk Cables do Brasil (03.417.098/0001-75).

13.1. Ministros presentes: Walton Alencar Rodrigues (Presidente), Bruno Dantas e Vital do Rêgo (Relator).
13.2. Ministros-Substitutos presentes: Augusto Sherman Cavalcanti e Weder de Oliveira.

VITAL DO RÊGO

Trata-se de tomada de contas especial de responsabilidade do Grêmio PK Cables do Brasil e de seus ex-presidentes, Márcio Luciano Alves Ferreira, Sidele Woehl, Cláudia Pacheco dos Anjos e Daniela Kátia Vandresen, em decorrência da não consecução dos objetivos pactuados no projeto cultural "Circuito PK Cables de Cultura - Ano 2" (Pronac 07-3911) , firmado com a então Ministério da Cultura.
No âmbito da SecexTCE, foi elaborada a instrução à peça 59, a seguir transcrita com os ajustes de forma pertinentes, cujo encaminhamento foi encampado pelos dirigentes da unidade (peças 60/61) :
HISTÓRICO 
2.	A Portaria 149, de 5/3/2009, autorizou a captação do valor de apoio, totalizando R$ 147.667,96, no período de 6/3/2009 a 31/12/2009 (peça 16, p. 91-93) , prorrogado até 30/6/2011 (peça 16, p. 229 e 235) , fazendo recair o prazo para prestação de contas em 30/7/2011.
3.	Para execução do projeto foram captados R$ 147.600,00, conforme a seguir discriminado: 
	Valor (R$) 
	Data 
	Peça 16/Página

	125.000,00
	30/12/2008
	95

	22.600,00
	22/12/2009
	119

4.	A prestação de contas apresentada ao MinC foi analisada pelo Relatório de Execução S/N /PASSIVO/G03/SEFIC-MinC, de 17/3/2017, cuja conclusão foi de que o objeto e objetivo do Pronac 07-3911 não foram atingidos, recomendando sua reprovação desse (peça 16, p. 235-236) . Essa conclusão foi corroborada pelo Laudo Final sobre a Prestação de Contas 156/2017/G3/Passivo/SEFIC/MinC, que ratificou a irregularidade da gestão do projeto, recomendando a reprovação de sua prestação de contas final do aludido projeto cultural e a inadimplência da entidade proponente e de seus responsáveis (peça 16, p. 237-238) .
5.	A prestação de contas do Pronac 07-3911 foi reprovada por meio da Portaria Sefic 195, de 27/3/2017 (peça 16, p. 247-251) , sendo instaurada a Tomada de Contas Especial, em 11/10/2017 (peça 8) , e notificados os responsáveis pela reprovação do valor total captado (R$ 147.600,00) , por meio do edital publicado no DOU de 11/10/2017 (peça 3) , acerca da reprovação das contas.
6.	No Relatório de TCE 15/2017, de 27/10/2017 (peça 11) , o Tomador de Contas concluiu que o prejuízo importaria no valor original de R$ 147.600,00, imputando a responsabilidade à entidade Grêmio PK Cables do Brasil, na condição de proponente/responsável; e às Sras. Cláudia Pacheco de Souza e Daniela Kátia Vandresen, na condição de responsáveis.
7.	O Relatório de Auditoria 708/2018 da Controladoria Geral da União (peça 7, p. 1-3) ratificou o posicionamento do Tomador de Contas. Após serem emitidos o Certificado de Auditoria, o Parecer do Dirigente e o Pronunciamento Ministerial (peça 7, p. 4-5; e peça 14) , o processo foi remetido a esse Tribunal.	
8.	A instrução inicial do feito (peça 17) verificou que tramitam no TCU outros processos de TCE em que também figuram os responsáveis nas presentes contas especiais, conforme o quadro abaixo:
	Processo
	Assunto
	Responsáveis

	Processo 016.305/2017-5
	TCE instaurada pelo MinC, em razão do não encaminhamento de documentação para a prestação de contas dos recursos captados para o Projeto Pronac 07-3914, celebrado com Grêmio PK Cables do Brasil, cujo objeto é a realização de oficinas de teatro voltadas a crianças, jovens e adolescentes, apresentações itinerantes de espetáculos e fomento de grupos teatrais.
	Grêmio PK Cables do Brasil, Cláudia Pacheco de Souza 

	Processo 030.958/2018-0
	TCE instaurada pelo MinC, em razão da impugnação total das despesas realizadas com recursos captados pelo Grêmio PK Cables do Brasil para a execução do Projeto Pronac 06-7685, Circuito PK Cables de Cultura, com execução no período de 22/11/06 a 31/12/07, para Realizar programação Artística.
	Grêmio PK Cables do Brasil, Cláudia Pacheco de Souza, Sidele Woehl

	Processo 036.313/2018-1
	TCE instaurada pelo MinC, em razão de irregularidade na documentação exigida para a prestação de contas dos recursos captados pelo Grêmio PK Cables do Brasil, associação privada com sede em Curitiba/PR, destinados à execução do projeto cultural denominado Coral PK Cables, Pronac 06-7734.
	Grêmio PK Cables do Brasil, Cláudia Pacheco de Souza, Sidele Woehl

	Processo 043.342/2018-3
	TCE instaurada pelo MinC, em razão do não encaminhamento de documentação exigida para a prestação de contas dos recursos captados pelo Grêmio PK Cables do Brasil, entidade sediada em Curitiba/PR, e destinados à execução do projeto "Corpo em Movimento", cadastrado sob o Pronac 06-6967.
	Grêmio PK Cables do Brasil, Cláudia Pacheco de Souza, Sidele Woehl 

9.	Na análise inicial, apontou-se que o MinC teria verificado a insuficiência e inconsistência de informações/documentos comprobatórios acerca do cumprimento do objeto do Pronac 07-3911, fazendo constar as seguintes ocorrências (peça 16, p. 235-238) :
	a) inexistência de informação a comprovar a adoção de medidas de acessibilidade física;
	b) não comprovação do uso de peças de divulgação/veículo (cartazes, folders e convites) , inviabilizando a verificação de logomarca do MinC;
	c) inexistência de informação a comprovar a execução do plano de divulgação;
	d) mudança no projeto quanto ao local de realização sem que houvesse solicitação ao MinC para tanto, alteração que se materializa na realização das atividades do projeto majoritariamente em um único local (espaço próprio) , limitando o acesso e sobremaneira a democratização de acesso (público participante era composto na maioria por funcionários da entidade proponente) ;
	e) insuficiência de material comprobatório quanto ao comparecimento de cerca de três mil pessoas, quantitativo esse que, inclusive, foi aquém da proposta inicial de se beneficiar quinze mil pessoas de todas as classes sociais.
10.	Outrossim, o auditor encarregado da instrução destacou a existência de indícios de fraude no âmbito do Pronac 07-3911, os quais teriam sido noticiados pelo MinC, no TC Processo 036.313/2018-1, relativo a TCE de projeto cultural do mesmo proponente, quais sejam:
	a) indicação de que o Pronac 07-3911 tenha sido executado simultaneamente aos Pronacs 06-7734, 06-7685 e 07-3903, que ocorreram pari passu, conforme noticiado à peça 9, p. 44-45, do TC Processo 036.313/2018-1) ;
	b) 	grande similaridade e sobreposição entre o Pronac 06-7734 e os Pronacs 06-7685, 07-3911 e 07-3903, sendo que em várias fotos é possível verificar a existência de banners relativos a esses a três projetos diferentes (Pronacs 06-7734, 06-7685 e 07-3903) , conforme noticiado à peça 9, p. 44-45, do TC Processo 036.313/2018-1) ;
	c) existência de documentos no âmbito do Pronac 06-7685 em que é possível observar um banner com a inscrição do Pronac 06-7734, bem como três banners alusivos a três Pronacs diferentes (06-7734, 06-7685 e 07-3903) , que constam na mesma fotografia, em que pese os projetos 07-3903 e 07-3911 tenham sido apresentados no ano seguinte ao ano de apresentação do Pronac 06-7685, conforme noticiado à peça 9, p. 44-45, do TC Processo 036.313/2018-1) ;
	d) indicação de que o Pronac 07-3911 tenha sido executado simultaneamente aos Pronacs 06-7734, 06-7685 e 07-3903, que ocorreram pari passu, conforme noticiado à peça 9, p. 44-45, do TC Processo 036.313/2018-1) .
12.	Embora tenha concordado com o Tomador de Contas, quanto à quantificação dos débitos e à identificação de suas datas, o auditor responsável pela instrução inicial verificou erro na composição dos mesmos, haja vista que foi considerada da data da captação dos recursos (30/12/2008) , em vez da data do crédito na conta bancária específica. Nessa linha, a composição do dano foi assim reconfigurada:
	Valor histórico (R$) 
	Data de ocorrência
	Débito/Crédito

	125.000,00
	16/4/2009
	Débito

	22.600,00
	22/12/2009
	Débito

13.	 Com base nos entendimentos do TCU, acerca da responsabilização solidária da pessoa jurídica beneficiária de recursos da Lei Rouanet (Acórdão 2763/2011-TCU-Plenário, 2.590/2013-TCU-1ª Câmara) , e de seus sócios administradores (Acórdão 5254/2018-TCU-Primeira Câmara) , a instrução ratificou o entendimento do Tomador de Contas, no sentido de responsabilizar o Grêmio PK Cables do Brasil com as Sras. Cláudia Pacheco de Souza e Daniela Kátia Vandresen. No entanto, ressalvou a ausência do ex-Presidente Márcio Luciano Alves Ferreira e da Sra. Sidele Woehl no polo passivo da TCE.
14.	  No intuito de preservar a integridade da análise inicial quanto à responsabilização, segue a reprodução do excerto pertinente:
27. Quanto ao Sr. Márcio Luciano Alves Ferreira e a Sra. Sidele Woehl, importa salientar que esse foi Presidente da entidade de 7/7/2006 a 28/1/2008, conforme peça 2, p. 25, do TC Processo 043.342/2018-3; e peça 16, p. 25, 97-99, e essa procuradora da entidade com poderes para o fim especial de administração, no período de 14/11/2006 a 14/11/2007 (peça 2, p. 85-87, do TC Processo 043.342/2018-3) . Em que pese a relação de pagamentos (abril de 2009 a julho de 2011) ocorridos no âmbito do Pronac 07-3911 (peça 16, p. 161) indicar que não houve pagamentos no período de gestão dos responsáveis, os indícios de fraude noticiados pelo MinC à peça 9, p. 44-45 do TC Processo 036.313/2018-1 de que há grande similaridade e sobreposição entre o Pronac 07-3911 e os Pronacs 06-7685, 07-7734 e 07-3903, para a execução de atividades que poderiam ser realizadas no escopo de apenas um projeto, os fazem ser responsáveis também, o primeiro por ter solicitado o apoio cultural (peça 16, p. 2-15) , e a segunda por ter assinado o termo de compromisso para captação de recursos e execução de projetos com incentivos fiscais (peça 16, p. 59) .
28. Nesse cenário, cumpre ressaltar que a outorga de poderes mediante procuração para representar a associação nas atividades de gestão, por si só, não exclui a responsabilidade do presidente, uma vez que nessa condição o mesmo continua sendo a representante jurídica da entidade, até porque não se comprova nos autos que a procuradora designada se excedeu nos poderes que lhe foram conferidos. Nesse caso, em que há gestão de recursos públicos mediante incentivo fiscal (Lei Rouanet) , há responsabilidade solidária entre os gestores públicos e os efetivos responsáveis pelos atos praticados, eis que os primeiros têm o dever de selecionar bem os seus prepostos e, uma vez eleitos (culpa in eligendo) , a responsabilidade sob eles não cessa, devendo o delegante lhes supervisionar os atos praticados, sob pena de responder com eles (culpa in vigilando) , conforme jurisprudência consolidada desta Corte de Contas (Acórdão 296/2011-TCU-Segunda Câmara, rel. JOSÉ JORGE, 1190/2009-Plenário, rel. WALTON ALENCAR RODRIGUES, 1715/2008-Plenário, rel. BENJAMIN ZYMLER, 3765/2011-1ª Câmara, rel. MARCOS BEMQUERER, e 2603/2011-Plenário, rel. WALTON ALENCAR RODRIGUES) .
29. No que concerne à Sra. Cláudia Pacheco de Souza, Presidente do Grêmio PK Cables do Brasil, eleita em assembleia para o período de 29/1/2008 a 29/1/2010 (peça 16, p. 97-99, do TC Processo 034.692/2018-5) , verifica-se que a despeito da relação de pagamentos ocorridos no âmbito do Pronac 07-3911 (peça 16, p. 161) indicar que a maioria dos pagamentos ocorreram a partir de 17/12/2009 até julho de 2011 (R$ 122.056,58 - 82,69% do total de R$ 147.600,00) - ou seja na gestão da Sra. Daniela Kátia Vandresen, os indícios de fraude noticiados pelo MinC à peça 9, p. 44-45 do TC Processo 036.313/2018-1 de que há grande similaridade e sobreposição entre o Pronac 07-3911 e os Pronacs 06-7685, 07-7734 e 07-3903, para a execução de atividades que poderiam ser realizadas no escopo de apenas um projeto, a faz ser responsável, também, por ter participado na execução do aludido projeto e assinado um de um total de dois recibos de mecenato (peça 16, p. 95) .
30. Por fim, com relação à Sra. Daniela Kátia Vandresen, Presidente do Grêmio PK Cables do Brasil, a partir de 17/12/2009 (conforme se extrai dos documentos à peça 4, p. 3-5) , verifica-se que essa foi responsável pela execução e prestação de contas do Pronac 06-7734, sendo que ante a existência de indícios de fraude noticiados pelo MinC à peça 9, p. 44-45 do TC Processo 036.313/2018-1 de que há grande similaridade e sobreposição entre o Pronac 07-3911 e os Pronacs 06-7685, 07-7734 e 07-3903, para a execução de atividades que poderiam ser realizadas no escopo de apenas um projeto, a faz ser responsável, também, por ter participado na execução do aludido projeto, assinado os recibos de mecenato (peça 16, p. 119) e apresentado prestação de contas final (peça 16, p. 157-227) . (Grifa-se) 
15.	 Nessa linha, foi proposta a citação dos responsáveis solidários pela irregularidade a seguir discriminada:
irregularidade: não comprovação da boa e regular aplicação de parte dos recursos federais repassados à entidade Grêmio PK Cables do Brasil, por força do Projeto Cultural Pronac 07-3911, Projeto "Circuito PK Cables de Cultura - Ano 2", em face da não consecução dos objetivos pactuados no âmbito do projeto cultural Pronac 07-3911, Projeto "Circuito PK Cables de Cultura - Ano 2" e dos indícios de fraude noticiados pelo MinC à peça 9, p. 44-45 do TC Processo 036.313/2018-1, especificamente no tocante às seguintes ocorrências:
	a.1) inexistência de informação a comprovar a adoção de medidas de acessibilidade física;
	a.2) não comprovação do uso de peças de divulgação/veículo (cartazes, folders e convites) , inviabilizando a verificação de logomarca do MinC;
	a.3) inexistência de informação a comprovar a execução do plano de divulgação;
	a.4) mudança no projeto quanto ao local de realização sem que houvesse solicitação ao MinC para tanto, alteração que se materializa na realização das atividades do projeto majoritariamente em um único local (espaço próprio) , limitando o acesso e sobremaneira a democratização de acesso (público participante era composto na maioria por funcionários da entidade proponente) ;
	a.5) insuficiência de material comprobatório quanto ao comparecimento de cerca de três mil pessoas, quantitativo esse que, inclusive, foi aquém da proposta inicial de se beneficiar quinze mil pessoas de todas as classes sociais;
	a.6) indicação de que o Pronac 07-3911 tenha sido executado simultaneamente aos Pronacs 06-7734, 06-7685 e 07-3903, que ocorreram pari passu, conforme noticiado à peça 9, p. 44-45, do TC Processo 036.313/2018-1) ;
	a.7) 	grande similaridade e sobreposição entre o Pronac 06-7734 e os Pronacs 06-7685, 07-3911 e 07-3903, sendo que em várias fotos é possível verificar a existência de banners relativos a esses a três projetos diferentes (Pronacs 06-7734, 06-7685 e 07-3903) , conforme noticiado à peça 9, p. 44-45, do TC Processo 036.313/2018-1) ;
	a.8) existência de documentos no âmbito do Pronac 06-7685 em que é possível observar um banner com a inscrição do Pronac 06-7734, bem como três banners alusivos a três Pronacs diferentes (06-7734, 06-7685 e 07-3903) , que constam na mesma fotografia, em que pese os projetos 07-3903 e 07-3911 tenham sido apresentados no ano seguinte ao ano de apresentação do Pronac 06-7685, conforme noticiado à peça 9, p. 44-45, do TC Processo 036.313/2018-1) ;
	a.9) indicação de que o Pronac 07-3911 tenha sido executado simultaneamente aos Pronacs 06-7734, 06-7685 e 07-3903, que ocorreram pari passu, conforme noticiado à peça 9, p. 44-45, do TC Processo 036.313/2018-1) .
16.	Uma vez que apenas a Sra. Sidele Woehl apresentou alegações de defesa, as condutas a ela imputadas serão discriminadas por ocasião do tópico de defesa que trata especificamente da questão (item 80) .
17.	Com base na delegação de competência do relator do feito, Ministro Vital do Rego (Portaria VR 1, de 8/1/2015) , foi promovida a citação dos responsáveis, conforme a seguir discriminado:
	(...) 
18.	 Transcorrido o prazo regimental fixado, mantiveram-se inertes o Sr. Márcio Luciano Alves Ferreira, as Sras. Cláudia Pacheco de Souza e Daniela Kátia Vandresen, bem como o Grêmio PK Cables do Brasil, impondo-se que sejam considerados revéis, com o prosseguimento do processo, nos termos do art. 12, § 3º, da Lei 8.443/1992.
19.	A seu turno, a Sra. Sidele Woehl apresentou suas alegações de defesa à peça 50, que seguem analisadas mais adiante.
EXAME TÉCNICO
20.	 De início, cumpre analisar os efeitos da revelia operados em relação ao Sr. Márcio Luciano Alves Ferreira, às Sras. Cláudia Pacheco de Souza e Daniela Kátia Vandresen, e ao Grêmio PK Cables do Brasil.
Da validade das notificações
21.	 Nessa linha, apresenta-se breves considerações sobre a forma como são realizadas as comunicações processuais no TCU. A esse respeito, destacam-se o art. 179, do Regimento Interno do TCU (Resolução 155, de 4/12/2002) e o art. 4º, inciso III, § 1º, da Resolução TCU 170, de 30 de junho de 2004, in verbis:
Art. 179. A citação, a audiência ou a notificação, bem como a comunicação de diligência, farse-ão:
I - mediante ciência da parte, efetivada por servidor designado, por meio eletrônico, fac-símile, telegrama ou qualquer outra forma, desde que fique confirmada inequivocamente a entrega da comunicação ao destinatário;
II - mediante carta registrada, com aviso de recebimento que comprove a entrega no endereço do destinatário;
III - por edital publicado no Diário Oficial da União, quando o seu destinatário não for localizado;
 (...) 
Art. 3º As comunicações serão dirigidas ao responsável, ou ao interessado, ou ao dirigente de órgão ou entidade, ou ao representante legal ou ao procurador constituído nos autos, com poderes expressos no mandato para esse fim, por meio de:
I - correio eletrônico, fac-símile ou telegrama;
II - servidor designado;
III - carta registrada, com aviso de recebimento;
IV - edital publicado no Diário Oficial da União, quando o seu destinatário não for localizado, nas hipóteses em que seja necessário o exercício de defesa".
Art. 4º. Consideram-se entregues as comunicações:
I - efetivadas conforme disposto nos incisos I e II do artigo anterior, mediante confirmação da ciência do destinatário;
II - realizadas na forma prevista no inciso III do artigo anterior, com o retorno do aviso de recebimento, entregue comprovadamente no endereço do destinatário;
III - na data de publicação do edital no Diário Oficial da União, quando realizadas na forma prevista no inciso IV do artigo anterior.
§ 1º O endereço do destinatário deverá ser previamente confirmado mediante consulta aos sistemas disponíveis ao Tribunal ou a outros meios de informação, a qual deverá ser juntada ao respectivo processo.
 (...) 
22.	Bem se vê, portanto, que a validade da citação via postal não depende de que o aviso de recebimento seja assinado pelo próprio destinatário da comunicação, o que dispensa, no caso em tela, a entrega do AR em "mãos próprias". A exigência da norma é no sentido de o Tribunal verificar se a correspondência foi entregue no endereço correto, residindo aqui a necessidade de certeza inequívoca. 
23.	Não é outra a orientação da jurisprudência do TCU, conforme se verifica dos julgados a seguir transcritos:
São válidas as comunicações processuais entregues, mediante carta registrada, no endereço correto do responsável, não havendo necessidade de que o recebimento seja feito por ele próprio (Acórdão 3648/2013-TCU-Segunda Câmara, Relator Ministro JOSÉ JORGE) ;
É prescindível a entrega pessoal das comunicações pelo TCU, razão pela qual não há necessidade de que o aviso de recebimento seja assinado pelo próprio destinatário. Entregandose a correspondência no endereço correto do destinatário, presume-se o recebimento da citação. (Acórdão 1019/2008-TCU-Plenário, Relator Ministro BENJAMIN ZYMLER) ;
As comunicações do TCU, inclusive as citações, deverão ser realizadas mediante Aviso de Recebimento - AR, via Empresa Brasileira de Correios e Telégrafos, bastando para sua validade que se demonstre que a correspondência foi entregue no endereço correto. (Acórdão 1526/2007-TCU-Plenário, Relator Ministro AROLDO CEDRAZ) .
24.	A validade do critério de comunicação processual do TCU foi referendada pelo Supremo Tribunal Federal, nos termos do julgamento do MS-AgR 25.816/DF, por meio do qual se afirmou a desnecessidade da ciência pessoal do interessado, entendendo-se suficiente a comprovação da entrega do "AR" no endereço do destinatário:
EMENTA: AGRAVO REGIMENTAL. MANDADO DE SEGURANÇA. DESNECESSIDADE DE INTIMAÇÃO PESSOAL DAS DECISÕES DO TRIBUNAL DE CONTAS DA UNIÃO. ART. 179 DO REGIMENTO INTERNO DO TCU. INTIMAÇÃO DO ATO IMPUGNADO POR CARTA REGISTRADA, INICIADO O PRAZO DO ART. 18 DA LEI nº 1.533/51 DA DATA CONSTANTE DO AVISO DE RECEBIMENTO. DECADÊNCIA RECONHECIDA. AGRAVO IMPROVIDO.
O envio de carta registrada com aviso de recebimento está expressamente enumerado entre os meios de comunicação de que dispõe o Tribunal de Contas da União para proceder às suas intimações.
O inciso II do art. 179 do Regimento Interno do TCU é claro ao exigir apenas a comprovação da entrega no endereço do destinatário, bastando o aviso de recebimento simples.
25.	 No presente caso, verifica-se que a Sra. Cláudia Pacheco de Souza foi validamente citada mediante o Ofício 915/2019 (peça 26) , cuja entrega ficou devidamente comprovada, no endereço constante da procuração por ela outorgada, em 22/7/2019, a procuradores para atuarem neste feito, e em outros que tramitam perante o TCU (peças 52 e 53) , conforme atesta o AR à peça 32.
26.	 Registra-se que o instrumento procuratório foi revogado por termo específico (peça 54) , sem que tenha sido praticado qualquer ato processual.
27.	 Quanto às demais pessoas físicas revéis, verifica-se que também foram validamente citadas, recebendo os respectivos ofícios em seus endereços constantes das bases de dados da Receita Federal, conforme discriminado a seguir:
	a) Sra. Daniela Kátia Vandresen: citada pelo Ofício 917/2019 (peça 28) , recebido em 22/3/2019, conforme AR à peça 33;
	b) Sr. Márcio Luciano Alves Ferreira: citado pelo Ofício 918/2019 (peça 29) , recebido em 25/3/2019, conforme AR à peça 36.
28.	 Por sua vez, em virtude do insucesso da citação promovida por meio do Ofício 913/2019 (peça 24) , no endereço da Receita Federal, a citação válida do Grêmio PK Cables do Brasil acabou se operando por meio do Edital TCU nº 227/2019, publicado no DOU de 27/12/2019 (peça 56) .
Da revelia
29.	 Nos processos do TCU, a revelia não leva à presunção de que sejam verdadeiras todas as imputações levantadas contra os responsáveis, diferentemente do que ocorre no processo civil, em que a revelia do réu opera a presunção da verdade dos fatos narrados pelo autor. Dessa forma, a avaliação da responsabilidade do agente não pode prescindir da prova existente no processo ou para ele carreada. 
30.	Ao não apresentarem suas defesas, os responsáveis deixaram de produzir provas da regular aplicação dos recursos sob suas responsabilidades, em afronta às normas que impõem aos gestores públicos a obrigação legal de, sempre que demandados pelos órgãos de controle, apresentar os documentos que demonstrem a correta utilização das verbas públicas, a exemplo do contido no art. 93 do Decreto-Lei 200/67: "Quem quer que utilize dinheiros públicos terá de justificar seu bom e regular emprego na conformidade das leis, regulamentos e normas emanadas das autoridades administrativas competentes." 
31.	Não obstante a revelia configurada neste processo, e em prestígio ao princípio da verdade real que informa os processos no TCU, foram os autos novamente compulsados, não se identificando qualquer elemento que pudesse alterar as conclusões que fundamentaram as citações realizadas.
32.	Com efeito, os autos remanescem pendentes de informações e documentos comprobatórios acerca do cumprimento do objeto do Pronac 07-3911, em especial relacionados às seguintes ocorrências (peça 16, p. 235-238) :
	a) inexistência de informação a comprovar a adoção de medidas de acessibilidade física;
	b) não comprovação do uso de peças de divulgação/veículo (cartazes, folders e convites) , inviabilizando a verificação de logomarca do MinC;
	c) inexistência de informação a comprovar a execução do plano de divulgação;
	d) mudança no projeto quanto ao local de realização sem que houvesse solicitação ao MinC para tanto, alteração que se materializa na realização das atividades do projeto majoritariamente em um único local (espaço próprio) , limitando o acesso e sobremaneira a democratização de acesso (público participante era composto na maioria por funcionários da entidade proponente)	;
	e) insuficiência de material comprobatório quanto ao comparecimento de cerca de três mil pessoas, quantitativo esse que, inclusive, foi aquém da proposta inicial de se beneficiar quinze mil pessoas de todas as classes sociais.
33.	 Diante disso, e considerando que não se acatam as alegações de defesa da Sra. Sidele Woehl, conforme item 108 desta instrução, o Sr. Márcio Luciano Alves Ferreira, as Sras. Cláudia Pacheco de Souza e Daniela Kátia Vandresen, e o Grêmio PK Cables do Brasil devem ser considerados revéis, nos termos do art. 12, §3º, da Lei 8.443/1992, e ter suas contas julgadas irregulares.
Alegações de defesa da Sra. Sidele Woehl
	Histórico	  (peça 50, p. 2-7) 
34.	A peça de defesa tem início com um retrospecto dos fatos, no qual é narrada a trajetória da defendente na empresa PK Cables do Brasil, que teve início com sua contratação como empregada temporária, no período de 5/1/2004 a 3/4/2004, sendo efetivada em 5/4/2004, vindo a exercer as funções de Assistente de Recursos Humanos, Analista de Recursos Humanos e Coordenadora de Recursos Humanos, até ser demitida "involuntariamente e sem justa causa", em 28/2/2008.
35.	A defendente informou que, em 2006, no intuito de implementar projetos culturais, com recursos obtidos através da Lei 8.313/1991 (Lei Rouanet) , foi designada por seus superiores a buscar consultoria junto à empresa Cultura Interativa, que sugeriu a utilização do Grêmio de Funcionários da PK Cables para receber "impostos devidos" da empresa, por se tratar de entidade sem fins lucrativos. 
36.	Nesse contexto, verificou-se que o presidente eleito do Grêmio tinha "restrição financeira" que o impedia de exercer o cargo, razão pela qual foi chamada pelo diretor da PK Cables para assumir as atribuições do projeto, pois estas "estavam alinhadas às suas atividades como Coordenadora de Recursos Humanos". Assim, aceitou o encargo, sendo-lhe outorgada procuração para gerir o Grêmio PK Cables do Brasil. 
37.	Devido à cumulação de funções que estavam inviabilizando seu desempenho, a defendente contratou a Sra. Patrícia Ribeiro como sua auxiliar administrativa, que ficou responsável pela operacionalização de toda parte administrativa dos projetos culturais, "a exemplo de fazer cotações, compras de suprimentos, reunião com professores, receber notas fiscais e boletos de fornecedores, encaminhar notas fiscais à empresa Cultura Interativa, a fim de que fossem prestadas as contas nos moldes do que exige o Ministério da Cultura". Dessa forma, "a única responsabilidade que restou para a defendente foi a de assinar conjuntamente os cheques que já vinham preenchidos e assinados pela tesouraria do Grêmio".
38.	Não obstante, a defendente enfatizou sua surpresa com a instauração da presente TCE mais de dez anos após seu afastamento da empresa, com base nas conclusões do Relatório de Execução C08-Passivo/G03/SEFIC/MinC, de 21/3/2017. Assim, concluiu a síntese dos fatos, salientando que não infringiu os dispositivos alinhados no Ofício nº 1395/2019, não tendo cometido os ilícitos que lhe foram imputados, conforme demonstra na sequência de sua defesa.
	Preliminares
	I - Ilegitimidade Passiva  (peça 50, p. 7-9) 
39.	A partir da intelecção dos arts. 17 e 485, inciso VI, do Código de Processo Civil, a defendente sustentou que não é parte legítima para figurar no polo passivo da presente TCE, o qual deveria ser integrado pela "pessoa física responsável pelo ato causador do suposto dano a ser reparado".
40.	 Nessa linha, rememorou que foi efetivada na PK Cables do Brasil em 5/4/2004, lá permanecendo até 28/2/2008, quando foi demitida sem justa causa. Outrossim, destacou que os fatos a que se referem esta TCE ocorreram entre 29/12/2008 e 30/6/2011  (prazo para a realização da execução do projeto) , e entre 6/3/2009 e 31/12/2009  (período que foi autorizada a captação do valor de apoio) .
41.	Diante disso, concluiu que "a partir do seu desligamento da empresa, não resta nenhuma obrigação ou mesmo relação que a ligue com qualquer dos contratos já firmados pela empresa, que dirá contratos executados muito depois de sua saída".
42.	Na sequência arrematou que não seria possível recair sobre sua pessoa física a "legitimidade para responder a presente demanda", pois qualquer vínculo obrigacional que ela pudesse ter com a empresa teria se extinguido com o formal desligamento desta.
43.	Por fim, pediu sua exclusão do polo passivo desta TCE, mediante a aplicação dos arts. 17 e 485, inciso VI, do Código de Processo Civil.
Análise:
44.	  Assiste integral razão à defesa, devendo a preliminar ser acolhida.
45. Verifica-se nos autos a existência de elementos que corroboram a tese de ilegitimidade passiva da Sra. Sidele Woehl, para figurar no polo passivo da presente TCE. 
46.	Como visto no Histórico desta instrução, embora a propositura do Pronac 07-3911 remonte a 2007, sua aprovação data de 3/2009 (Portaria 149 - peça 16, p. 91-93) , sendo sucedida pelas fases de captação de recursos (6/3-31/12/2009) e execução do projeto (6/3/2009 - 30/6/2011) .
47.	De acordo com o excerto do item 27 da instrução inicial, reproduzido no item 14 supra, o fundamento adotado para responsabilizar a defendente foi o fato dela ter assinado o termo de compromisso para captação de recursos e execução de projetos com incentivos fiscais (peça 16, p. 59) , e, também, pelos indícios de fraude noticiados pelo MinC no âmbito do Pronac 06-7734, tratados no TC Processo 036.313/2018-1.
48.	No intuito de aclarar os fatos em exame, junta-se a estes autos, a partir do TC Processo 043.342/2018-3, cópia do instrumento de mandato por meio do qual o Grêmio PK Cables do Brasil, representado pelo seu então Presidente, o Sr. Márcio Luciano Alves Ferreira, outorgou poderes de representação à Sra. Sidele Woehl, conforme narrado na parte introdutória da peça recursal (peça 58) . Cumpre registrar que o mandato em referência teve validade de 1 (um) ano, vigorando de 14/11/2006 a 14/11/2007, após o que a responsável continuou ocupando, tão somente, seu cargo de Coordenadora de Recursos Humanos, na empresa PK Cables do Brasil, de onde veio a ser demitida em 28/2/2008.
49. Por ocasião da assinatura do aludido termo de compromisso, datado eletronicamente de 8/1/2008  (peça 16, p. 59) , a Sra. Sidele Woehl já não mais estava investida dos poderes de representação que lhe haviam sido outorgados. Com a cessação do mandato em 14/11/2007, retomou-se o statu quo ante, de forma que o Sr. Márcio Luciano Alves Ferreira, na qualidade de Presidente do Grêmio PK Cables do Brasil, assumiu as obrigações de captar recursos e de executar o projeto cultural, haja vista não ter questionado o vício de representação na assinatura do multicitado termo de compromisso, assim o convalidando. Essa situação perdurou até 29/1/2008, quando foi eleita e empossada a nova diretoria da entidade (peça 16, p. 97 e 99) .
50.	Portanto, por já haver se desligado do Grêmio, e também da empresa PK Cables do Brasil (14/11/2007 e 28/2/2008, respectivamente) , quando foi autorizada captação de recursos (6/3-31/12/2009) e, sobretudo, a execução do projeto (6/3/2009 - 30/6/2011) , a Sra. Sidele Woehl não teria como tomar parte das irregularidades apuradas nestas contas especiais.
51.	No tocante às demais ocorrências à ela imputadas, já neste Tribunal (item 47) , entende-se que os esclarecimentos acima expendidos (itens 48 e 49) afastam a responsabilização pretendida. 
52.	A esse respeito, em relação aos indícios de similaridade e sobreposição de projetos, tratados no TC Processo 036.313/2018-1, acerca dos quais também se responsabilizou a defendente, convém esclarecer que a elaboração dos projetos culturais propostos pelo Grêmio PK Cables não se inseria no rol de atribuições a ela outorgadas para gerir a referida entidade, como se pode verificar do instrumento de mandato acostado à peça 58. As incumbências da defendente eram de cunho meramente operacionais, não sendo razoável dela exigir uma visão estratégica e abrangente de todos os projetos da entidade, incumbência esta que caberia, indubitavelmente, a seu presidente, o Sr. Márcio Luciano Alves Ferreira. 
53. Por todo o exposto, manifesta-se pelo conhecimento da preliminar de ilegitimidade passiva da parte suscitada pela defesa, propondo-se a exclusão da responsabilidade da Sra. Sidele Woehl do polo passivo destas contas especiais.
		II - Incidência da prescrição da pretensão punitiva  (peça 50, p. 9-23) 
54.	A segunda preliminar suscitada pela defesa refere-se à prescrição da pretensão punitiva do TCU, em razão da qual sustenta ser "descabida" a responsabilização da defendente, não apenas pela inexistência de qualquer irregularidade em sua conduta, mas, especialmente, pela ocorrência da prescrição da pretensão punitiva do TCU.
55.	Após contextualizar o exercício da pretensão punitiva nos limites do princípio da prescritibilidade e da segurança jurídica, remontando, inclusive ao MS 26.210/DF, por meio do qual o E. Supremo Tribunal Federal lançou preciosos contornos acerca da matéria, a defesa fez menção ao artigo 37, § 5, da Constituição Federal, segundo o qual cabe à lei estabelecer os prazos de prescrição para ilícitos praticados por qualquer agente, servidor ou não, que causem prejuízos ao erário, restando ressalvadas apenas as ações de ressarcimento ao erário.
56.	Nessa linha, para colmatar "a lacuna normativa existente no tocante ao tema da prescrição da pretensão sancionatória do Tribunal de Contas da União", a defesa remeteu ao art. 1º da Lei 9.873/1999, que assim dispõe:
"Art. 1º. Prescreve em cinco anos a ação punitiva da Administração Pública Federal, direta e indireta, no exercício do poder de polícia, objetivando apurar infração à legislação em vigor, contados da data da prática do ato ou, no caso de infração permanente ou continuada, do dia em que tiver cessado." (Grifos da defesa) 
57.	Em adição, reportou-se ao julgamento do MS 32201/DF, no qual o Supremo Tribunal Federal teria fixado o entendimento de que "o poder de punir do Tribunal de Contas da União prescreve em 05 (cinco) anos", a teor do que dispõe o art. 1º da Lei 9.873/1999, a despeito de, no caso concreto, a Corte haver afastado a prescrição invocada pelo impetrante, em razão dos marcos interruptivos do prazo prescricional verificados naqueles autos, conforme registrado na ementa reproduzida pela defesa.
58.	Concluiu a defesa que, por se tratar de matéria de direito administrativo sancionador, a disciplina da Lei 9.873/1999 é aplicável a qualquer ação punitiva da Administração Federal, excetuadas aquelas em que haja uma regulamentação específica, o que não seria o caso do Tribunal de Contas da União. Portanto, a pretensão punitiva do TCU estaria submetida, "induvidosamente", ao regime estabelecido pela referida lei.
59.	No plano fático, a defesa argumentou que os fatos tidos por "reprováveis" teriam ocorrido nos anos de 2008 a 2011, e a defendente veio a ser notificada acerca de "supostas" irregularidades apenas em 2019, ou seja, oito anos após a execução do projeto cultural, e também oito anos após a prestação de contas, ocorrida em 3/3/2011. Outrossim, destacou que somente em março de 2017 foi emitido o Laudo Final sobre a prestação de contas.
60.	Na sequência, a defesa repisou aspectos teóricos, reafirmando que a prescrição no âmbito do Tribunal de Contas da União é disciplinada pelo regime do direito administrativo, aplicando-se à questão a Lei 9.783/1999, e não o art. 205 do Código Civil, que estabelece o prazo de dez anos, tendo como marco inicial a data da prática da irregularidade (art. 189 CC) . 
61.	Isso posto, a defesa concluiu:
Pois bem, no presente caso, é de se considerar que a conduta reputadamente irregular imputada à peticionária diz respeito à realização de projeto cultural o qual foi devidamente executado - não há nenhuma dúvida relativamente a isso - e concluído em 30 de junho de 2011. 
Este, portanto, é o marco inicial da prescrição.
De acordo com o inciso II, do artigo 20, da Lei no 9.783/1999, a prescrição da ação punitiva se interrompe "por qualquer ato inequívoco, que importe apuração do fato".
Segundo consta do histórico da apuração conclusiva no âmbito da Corte de Contas se deu apenas em 2017 e instaurada a presente Tomada de Contas Especial em 2018, portanto, quando já ultrapassado em muito o lapso temporal prescricional de 5 (cinco) anos.
62.	Em arremate, acrescentou que o presente feito foi conduzido, desde os seus atos preliminares, em afronta ao princípio da duração razoável do processo, e que a cientificação das supostas irregularidades à defendente, "somente 08 (oito) anos depois" importaria a nulidade do ato administrativo sancionatório.
	Análise
63.	Como se vê, em sua primeira preliminar, a defesa arguiu a prescrição da pretensão punitiva do TCU, tendo por fundamento o art. 1º da Lei 9.873/1999, que estabelece prazo quinquenal de prescrição para o exercício da ação punitiva pela Administração Pública Federal, direta e indireta.
64.	A questão não comporta dúvidas no âmbito do TCU, onde a matéria acerca da prescrição já se encontra pacificada desde 8/6/2016, quando foi proferido o Acórdão 1441/2016-TCU-Plenário, em incidente de uniformização de jurisprudência, o qual é assim enunciado (Jurisprudência Selecionada) :
O ato que ordenar a citação, a audiência ou oitiva da parte interrompe a prescrição da pretensão punitiva do TCU, nos termos do art. 202, inciso I, da Lei 10.406/2002 (Código Civil) . A prescrição recomeça a contar da data do ato que motivou a interrupção, nos termos do art. 202, parágrafo único, parte inicial, do Código Civil.
 65. Contudo, desde antes do Acórdão 1441/2016-TCU-Plenário, o TCU já se pautava pelo entendimento de que a prescrição quinquenal, da Lei 9.873/1999, não se aplicava aos processos de tomada de contas especial, por possuir como fundamento o exercício regular do Poder de Polícia, diferentemente das atividades de controle externo previstas na Constituição Federal, que encerram, entre outros, os atos de gestão (Acórdãos 49/2008) . Nessa mesma linha, a Jurisprudência Selecionada do TCU apresenta os seguintes enunciados:
As prerrogativas judicantes atribuídas ao TCU não têm como fundamento o exercício do poder de polícia, mas sim o exercício de atividade de controle externo, de previsão constitucional, à qual não se aplica o prazo prescricional previsto na Lei 9.873/1999. (Acórdão 1241/2010-TCU-Plenário) 
As regras de prescrição da Lei 9.873/1999 não se aplicam ao exercício do poder punitivo por parte do TCU, por não ser norma regente da atividade de controle externo. (Acórdão 5865/2013-TCU-Primeira Câmara) 
A regra de prescrição para o exercício do poder punitivo pelo TCU é matéria sujeita à reserva legal, para a qual ainda não há lei específica. Diante da lacuna na Lei 8.443/1992, aplica-se aos processos de controle externo o prazo geral previsto no Código Civil, não o da Lei 9.873/1999, porquanto a atividade judicante do Tribunal não tem como fundamento o exercício do poder de polícia. (Acórdão 1683/2013-TCU-Plenário) 
Ante a inexistência de normativo específico acerca da prescrição da pretensão punitiva do TCU, aplicam-se aos processos de controle externo as regras gerais do Código Civil, e não as da Lei 9.873/1999 e do Decreto 20.910/1932. No caso de atos irregulares praticados à luz do Código Civil de 1916, aplica-se a regra intertemporal do art. 2.028 do Código Civil de 2002. (Acórdão 828/2013-TCU-Plenário) 
66.	Em sendo este o entendimento dominante neste Tribunal, tem-se por superada a preliminar da prescrição quinquenal, suscitada com base na Lei 9.873/1999.
67.	Adicionalmente, cabe tecer algumas considerações acerca da prescrição da pretensão punitiva, nos termos do Acórdão 1441/2016-TCU-Plenário. Em complementação ao já mencionado no item 59 supra, o incidente que uniformizou a jurisprudência do TCU acerca da questão firmou o entendimento de que se aplica o prazo geral de prescrição indicado no art. 205 do Código Civil, que é de 10 anos, contado a partir da data de ocorrência da irregularidade sancionada, nos termos do art. 189 do Código Civil, sendo este prazo interrompido pelo ato que ordenar a citação, a audiência ou a oitiva do responsável.
68.	Acerca do prazo decenal, importa esclarecer que, no curso dos debates que precederam a prolação do aludido Acórdão 1441/2016-TCU-Plenário, seu Redator, o Ministro Walton Alencar Rodrigues, após manifestar-se pelo afastamento da possibilidade de preencher a lacuna da Lei nº 8.443/1992, quanto à matéria de prescrição, pugnou pelo uso da regra de incidência direta, assentada no art. 205 do Código Civil, nos termos a seguir reproduzidos:
Por essas razões, afasto-me das conclusões trazidas pelo e. relator, no sentido de que o Tribunal haveria de subordinar seu poder-dever de impor sanções à prescrição quinquenal, por ser esse o prazo preponderante "no microssistema do Direito Público".
Manifesto-me, pois, pela incidência da regra geral de prescrição assentada no Código Civil, aplicável a todos os casos em que a lei sobre ela não dispuser explicitamente.
Ainda que se pretendesse afastar da regra geral de prescrição, consagrada na legislação civil codificada, para buscar guarida na analogia, não se poderia adotar como premissa a existência de prazo geral de prescrição, a regular todas as matérias de direito público, porque tal entender não se mostra compatível com a necessária ampliação dos prazos prescricionais para infrações potencialmente mais graves. Essa a regra fundamental a permear o ordenamento jurídico pátrio.
O Código Penal estabelece prazos prescricionais maiores para crimes com penas privativas de liberdade mais longas, e menores, para ilícitos mais singelos. De igual sorte, a legislação civil codificada assenta a ocorrência de prazos prescricionais mais dilatados nos casos em que a pretensão do autor visa a proteger bem jurídico mais caro à sociedade.
Também na seara do direito administrativo, observa-se tal solução. A Lei 8.112/1990 fixa diferentes prazos prescricionais para ações disciplinares, consignando prazo de prescrição maior para as infrações mais graves, puníveis com demissão, cassação de aposentadoria ou disponibilidade e destituição de cargo em comissão, e menor para as infrações que suscitam apenas advertência.
Por essa razão, não é adequado padronizar o prazo prescricional de cinco anos na seara do direito administrativo. É certo que a infração que desperta o poder-dever de sanção do Tribunal, consagrado nos artigos 57 e 58 da Lei 8.443/1992 é muito mais grave que singela infração de trânsito, por exemplo.
Aliás, a própria fixação administrativa pelo TCU de prazo prescricional por demais exíguo conteria, até mesmo, negar vigência a previsão constitucional do art. 71, inciso VIII, segundo a qual incumbe ao TCU "aplicar aos responsáveis, em caso de ilegalidade de despesa ou irregularidade de contas, as sanções previstas em lei, que estabelecerá, entre outras cominações, multa proporcional ao dano causado ao erário".
Necessário, portanto, que o interesse do Estado em reprimir as condutas lesivas ao Erário ou contrárias ao interesse público encontre abrigo em prazo prescricional mais amplo que o assentado em normas destinadas a sancionar os autores de infrações administrativas menos graves aos olhos da sociedade. (Grifos do original) (Acórdão 1441/2016-TCU-Plenário) 
69.	No presente caso, o fato gerador do dano ao Erário foi a não consecução dos objetivos pactuados no Pronac 07-3911. Assim, considerando que até a data final da vigência do prazo de execução do projeto, em 30/6/2011  (cf. peça 16, p. 229 e 235) , os responsáveis poderiam ter executado o projeto, é nessa data que se aperfeiçoa a irregularidade a eles atribuída.
70.	Por conseguinte, verifica-se que não ocorreu a prescrição punitiva do TCU, na forma do Acórdão 1441/2016-TCU-Plenário, em relação aos responsáveis, uma vez que a irregularidade ocorreu em 30/6/2011, e o ato que ordenou a citação data de 10/3/2019  (peça 22) . 
71.	Noutro prisma, vê-se que a preliminar suscitada transcende o aspecto meramente punitivo, alcançando também a pretensão ressarcitória do TCU, como se pode constatar a partir de menções a imputações de débitos e ações de ressarcimento ao Erário.
72.	Nesse diapasão, reafirma-se que o entendimento pacificado no âmbito do TCU é no sentido de que as ações de ressarcimento movidas pelo Estado contra os agentes causadores de danos ao Erário são imprescritíveis, nos termos do art. 37, § 5º, da Constituição Federal, da Súmula TCU 282 e de farta jurisprudência do Tribunal.
73.	Contudo, não se desconhece que o Plenário do Supremo Tribunal Federal, em sessão virtual realizada no dia 17/4/2020, apreciou o Recurso Extraordinário 636.886, vindo a decidir, com repercussão geral, por 7 votos favoráveis e 3 com ressalva, fixar a tese de que "É prescritível a pretensão de ressarcimento ao Erário fundada em decisão do Tribunal de Contas". 
74.	Em virtude da questão ainda se encontrar em fase de análise interna pelo TCU, com vistas à apresentação de recurso ao STF, vem sendo dispensado à matéria a orientação jurisprudencial então predominante, tal como se deu no Acórdão 6350/2020-TCU-Segunda Câmara, e também no Acórdão 5236/2020-TCU-Primeira Câmara, no qual o Relator, Ministro Benjamin Zymler, assim se manifestou:
Enfatizo que estou aplicando a jurisprudência atual desta Corte de Contas sobre a matéria, consolidada na Súmula 282, para a prescrição do débito apurado e, no que tange à eventual aplicação de sanções, no incidente de uniformização de jurisprudência apreciado pelo Acórdão 1441/2016-TCU-Plenário, que adotou o prazo geral de prescrição indicado no art. 205 do Código Civil. Não desconheço que recentemente o Supremo Tribunal Federal, no âmbito do RE 636886/AL, fixou o seguinte enunciado para o Tema 899: "É prescritível a pretensão de ressarcimento ao erário fundada em decisão de Tribunal de Contas". Não obstante essa respeitável decisão, ainda pairam diversas dúvidas sobre a matéria, pois é possível a conclusão de que a deliberação não tratou da prescrição do processo de controle externo levado a cabo perante o Tribunal de Contas da União, mas sim da prescrição intercorrente ocorrida durante a fase de execução do acórdão condenatório do Tribunal. (Grifos do original) 
75.	 Feitas essas considerações, conclui-se que as preliminares arguidas pela defesa, tanto da pretensão punitiva, quanto da ressarcitória, não possuem suporte para que sejam acolhidas.
 	III - Das imputações  (peça 50, p. 23) 
76. Sob esse título, a defesa agrupou alegações em enfrentamento às questões de mérito processual, caso não acolhidas as preliminares suscitadas nos tópicos anteriores.
77.	 Embora esteja sendo proposta a exclusão da responsabilidade da Sra. Sidele Woehl, mediante o acolhimento da preliminar de ilegitimidade passiva suscitada por sua defesa, passa-se a analisar, ainda que suscintamente, as alegações de mérito que se seguem.
	III.1 - Da responsabilização presumida e da ausência de demonstração da conduta  (peça 50, p. 23-40) . As alegações que integram o tópico versam sobre a responsabilização presumida da defendente e, também, o tema da ausência de demonstração cabal de sua conduta.
78.	Com relação ao primeiro aspecto, a defendente registrou que os elementos dos autos não se prestam para fundamentar a sua responsabilização, "quanto mais a responsabilização por dano presumido", pois jamais teria agido com dolo ou culpa na execução do projeto, e em sua prestação de contas, inexistindo qualquer fundamento fático ou jurídico para lhe ser atribuída responsabilidade por eventuais irregularidades.
79.	Rememorou que as irregularidades que ensejaram a reprovação da prestação de contas consistiram, basicamente: " (i) no fato de não haver plano básico de divulgação; (ii) não ter sido devidamente comprovada a execução dos objetivos delimitados no plano de trabalho do aludido projeto e, (iii) prestação de contas reprovada, visto que não houve 'encaminhamento de informação' e 'encaminhamento de documentos solicitados'". 
80.	Assim, a defendente alegou ter sido tomada por surpresa e perplexidade com a citação do TCU, pois o projeto fora regularmente executado e devidamente cumpridos os objetivos estabelecidos nos respectivos planos de trabalho, "e, por fim, a execução desse projeto foi devidamente acompanhada e aprovada pela unidade fiscalizadora do Ministério da Cultura".
81.	E por entender que os objetivos do projeto teriam sido cumpridos, a defesa sustentou que "não há que se falar em responsabilização da defendente não apenas porque não detinha ela responsabilidade pela execução direta do projeto em questão, mas, porque os trabalhos foram regularmente executados pelos responsáveis."
82.	Nesse ponto, a defesa acentuou a dificuldade com que a responsável fora confrontada para exercer o seu direito de defesa, por não possuir nenhuma documentação para comprovar suas alegações, em virtude do "extraordinário período de tempo decorrido" desde o seu desligamento da PK Cables, em 2008. A esse respeito, vale destacar o seguinte excerto:
Todavia, tendo vislumbrado irregularidade na execução do projeto em questão, é cediço que cabe à Administração controladora apontar, com a necessária precisão e objetividade, em que consiste essa irregularidade, in casu, quais objetivos não teriam sido cumpridos e por que motivos não teriam sido cumpridos.
Não há, no presente caso, a demonstração cabal e inequívoca de qual conduta teria sido praticada pela defendente que, objetivamente teria causado prejuízo ao erário, resultando, pois, antijurídica a imposição do dever de ressarcir os cofres públicos como pretendido, especialmente em se considerando a "presunção de dano ao erário".
83.	Esse aspecto foi enfatizado, no sentido de que, "para que haja a responsabilização de alguém e, consequentemente, impor-lhe o dever de ressarcimento, tais circunstâncias devem ser cabalmente provadas nos autos", do contrário, deve-se afastar a responsabilização, "pois não se admite a presunção de culpa e não se admite a presunção de dano". (Grifos do original) 
84.	Na sequência, a defesa remeteu à Lei nº 13.655/2018, editada para inserir modificações na Lei de Introdução às Normas do Direito Brasileiro, destacando a previsão contida em seu art. 28, segundo a qual "O agente público responderá pessoalmente por suas decisões ou opiniões técnicas em caso de dolo ou erro grosseiro". A esse respeito, extrai-se o seguinte excerto:
Essa norma fundamenta-se na premissa de que erros humanos acontecem, especialmente nas situações de diversidade e complexidade de tarefas, que marcam a gestão pública. A partir da nova legislação a responsabilização do agente apenas deve ocorrer no caso de dolo (vontade consciente de agir contra a lei) ou erro grosseiro (culpa grave) .
Tem-se, assim, uma delimitação de responsabilidades, exigindo-se do controlador um dever maior de motivação na explicitação na análise da culpa do agente, não bastando	 a afirmação genérica de ato culposo, de sorte a evidenciar a responsabilização daquele que age como se efetivamente desejasse alcançar o dano, caso da culpa grave.
85.	A argumentação foi complementada com vasto repertório de julgados, a partir do qual a defesa arrematou que, com base na jurisprudência consolidada do Superior Tribunal de Justiça, exige-se, de forma "insofismável", que se comprove o dolo, ou culpa grave, da defendente para que seja possível sua responsabilização, o que, no caso, não restou comprovado, pois não houve sua intenção de causar dano ao Erário.
86.	A defesa concluiu sua alegação reiterando "a improcedência da pretendida responsabilização da defendente que, sobre ser genérica e desarrazoada, não tem condições de prosperar ante a inexistência de qualquer irregularidade em sua conduta".
	Análise
87.	Em relação aos pontos impugnados, ressalta-se que os julgados apresentados na peça de defesa se referem a ações de improbidade administrativa, da Lei 8.429/1992, que não se subordinam ao regime dos processos de controle externo, regidos pela Lei 8.443/1992, como o que ora se examina.
88.	Como se sabe, não compete aos Tribunais de Contas condenarem gestores por atos de improbidade administrativa, os quais devem ser apurados em procedimentos específicos no âmbito do Poder Judiciário, mediante provocação do Ministério Público.
89.	Por sua vez, na esfera do controle externo, para a imputação de débito, não é necessária a comprovação da má-fé ou desonestidade do agente. Nas hipóteses em que for constatado dano ao Erário resultante de omissão no dever de prestar contas, de ato de gestão ilegítimo ou antieconômico, ou desvio de dinheiro público, o Tribunal, ao julgar irregulares as contas, fixará a responsabilidade do agente público que praticou o ato irregular (artigo 16, § 2º, alínea "a", da Lei 8.443/1192) . Não é necessária, assim, a conduta dolosa, bastando apenas a modalidade culposa.
90.	No presente caso, não se verifica a ocorrência de "responsabilização presumida", como alega a defesa. Embora o expediente citatório tenha atribuído à responsável outras condutas que a ela não podem ser relacionadas (itens a.1 a a.5 do Ofício 920/2019 - peça 31) , entende-se que a questão perde relevância, diante do encaminhamento sugerido no exame da preliminar de ilegitimidade passiva, efetuado nos itens 44 a 53 precedentes.
91.	De acordo com a análise ali empreendida, as irregularidades afetas à execução do projeto não podem ser objeto de responsabilização da Sra. Sidele Woehl, uma vez que ocorreram em período posterior ao seu desligamento do Grêmio e da empresa PK Cables do Brasil, 14/11/2007 e 28/2/2008, respectivamente.
92.	Diante disso, considera-se prejudicada a análise da alegação.
	III.2 - Do comprometimento da defendente para com suas atribuições  (peça 50, p. 40-43) 
93.	Nesse tópico a defesa ponderou que, em respeito à garantia constitucional da inviolabilidade da honra e da imagem, só deveria ser instaurado o "procedimento acusatório" quando houvesse fundamento razoável e estivesse presente o justo motivo. Alegou que, no caso, não houve justo motivo para a responsabilização da defendente, em especial, por não haver qualquer comprovação de que tenha causado prejuízo ao Erário.
94.	Aduziu que é dever do Estado velar pela "intangibilidade da defesa" em situações como a que ora se apresenta, na qual se encontra "em jogo" a honra e a dignidade da defendente, "que tem larga folha de bons serviços prestados a diversas empresas". Por essa razão, alegou repudiar ter sua reputação atingida em decorrência de "acusações genéricas, provenientes de um conjunto probatório marcantemente frágil", que não se presta a "evidenciar qualquer conduta supostamente irregular", postulando que a punição, "seja ela qual for", atinja somente os culpados da conduta irregular.
	Análise
95.	Impende esclarecer à defendente que o processo de contas especiais dimana do texto constitucional (art. 71, inciso II) , requerendo, para sua instauração e desenvolvimento válido, o atendimento a pressupostos específicos, a saber, dano quantificado (ou quantificável) , agente e nexo de causalidade. Verificada a ocorrência objetiva desses pressupostos, instaura-se a TCE, sendo desnecessária qualquer avaliação subjetiva quanto ao fundamento ou ao motivo. 
96.	Trata-se, portanto, de um processo de índole constitucional, regido por lei específica (Lei nº 8.443/1992) e pelo Regimento Interno do TCU.  
97.	Por tal razão, manifesta-se pela rejeição da alegação examinada.
	Do Pedido  (peça 50, p. 43) 
109. Por fim, a defesa requereu o acolhimento das preliminares suscitadas, de modo que a presente Tomada de Contas Especial seja arquivada, em face da ilegitimidade passiva da defendente e da prescrição da pretensão punitiva do TCU.
110. Não acolhida as preliminares, no mérito, requereu que a defendente seja absolvida das imputações que lhe foram dirigidas, afastando-se qualquer condenação, ante a inexistência de irregularidade em sua conduta que houvesse causado dano e pudesse fundamentar o pretendido ressarcimento ao Erário, arquivando-se a presente Tomada de Contas Especial.
	Análise
111. Os pedidos formulados pela defesa, em preliminar, podem ser parcialmente acolhidos, com o reconhecimento da ilegitimidade passiva da parte, suscitada pela defesa, propondo-se a exclusão da responsabilidade da Sra. Sidele Woehl do polo passivo destas contas especiais.
112. No mérito, manifesta-se pela rejeição das alegações de defesa apresentadas, com o julgamento de mérito, na forma da proposta de encaminhamento adiante formulada.
CONCLUSÃO
113. Em face da análise efetuada nos itens 20 a 112 - em especial nos itens 44-53 - verifica-se que a defesa apresentada pela Sra. Sidele Woehl se prestou a comprovar sua ilegitimidade passiva para figurar no polo passivo desta TCE, na forma arguida em sede de preliminar.
114. Reitera-se que, quando foi autorizada captação de recursos (6/3-31/12/2009) e, sobretudo, a execução do Pronac 07-3911 (6/3/2009 - 30/6/2011) , a Sra. Sidele Woehl já havia se desligado não apenas do Grêmio PK Cables do Brasil, por força da expiração do mandato que a ela outorgou poderes de administração na entidade, em 14/11/2007, mas também da empresa PK Cables do Brasil, em 28/2/2008. 
115. Outrossim, também não subsistiram os demais indícios imputados à responsável, relativamente à firmatura do termo de compromisso do Pronac 07-3911, e de indícios de similaridade e sobreposição de projetos culturais, apurados no TC Processo 036.313/2018-1.
116. No que tange ao exame da boa-fé, para fins de concessão de novo prazo para o recolhimento do débito sem a incidência de juros de mora (art. 202 do Regimento Interno do TCU) , verifica-se que não constam dos autos elementos materiais que permitam reconhecê-la em relação aos responsáveis.
117. Por fim, no presente caso, verifica-se que não ocorreu a prescrição punitiva do TCU em relação aos responsáveis, na forma do Acórdão 1441/2016-TCU-Plenário, uma vez que a irregularidade ocorreu em 30/6/2011, e o ato que ordenou a citação data de 10/3/2019  (peça 22) .	
PROPOSTA DE ENCAMINHAMENTO
113. Diante do exposto, submetem-se os autos à consideração superior, propondo ao Tribunal:
	a) excluir a Sra. Sidele Woehl (CPF: XXX.448.709-XX) da relação processual;
	b) considerar revéis o Grêmio PK Cables do Brasil (CNPJ 03.417.098/0001-75) , o Sr. Márcio Luciano Alves Ferreira (CPF XXX.077.609-XX) , e as Sras. Claúdia Pacheco de Souza (CPF XXX.963.299-XX) e Daniela Kátia Vandresen (CPF XXX.414.259-XX) , com fundamento no § 3º, art. 12, Lei 8.443/1992;
	c) com fundamento nos arts. 1º, inciso I; 16, inciso III, alíneas "b" e "c"; 19 e 23, inciso III, todos da Lei 8.443/1992, e nos arts. 1º, inciso I; 209, incisos II e III; 210 e 214, inciso III, do Regimento Interno TCU, julgar irregulares as contas do Grêmio PK Cables do Brasil (CNPJ 03.417.098/0001-75) , do Sr. Márcio Luciano Alves Ferreira (CPF XXX.077.609-XX) , e das Sras. Claúdia Pacheco de Souza (CPF XXX.963.299-XX) e Daniela Kátia Vandresen (CPF XXX.414.259-XX) , e condená-los ao pagamento das quantias a seguir especificadas, com a fixação do prazo de quinze dias, a contar da notificação, para comprovar, perante o Tribunal (art. 214, inciso III, alínea "a", do Regimento Interno) , o recolhimento da dívida aos cofres do Fundo Nacional de Cultura, atualizada monetariamente e acrescida dos juros de mora, calculados a partir das datas indicadas, até a data do efetivo recolhimento, na forma prevista na legislação em vigor:
	Valor (R$) 
	Data 

	125.000,00
	30/12/2008

	22.600,00
	22/12/2009

	d) aplicar, individualmente, ao Grêmio PK Cables do Brasil (CNPJ 03.417.098/0001-75) , ao Sr. Márcio Luciano Alves Ferreira (CPF XXX.077.609-XX) , e às Sras. Claúdia Pacheco de Souza (CPF XXX.963.299-XX) e Daniela Kátia Vandresen (CPF XXX.414.259-XX) , a multa prevista no art. 57 da Lei 8.433/1992, fixando-lhes o prazo de quinze dias, a contar da notificação, para comprovarem, perante o Tribunal (art. 214, inciso III, alínea "a", do Regimento Interno) , o recolhimento das dívidas aos cofres do Tesouro Nacional, atualizadas monetariamente desde a data do acórdão que vier a ser proferido até a do efetivo recolhimento, se forem pagas após o vencimento, na forma da legislação em vigor;
	e) autorizar, desde logo, nos termos do art. 28, inciso II, da Lei 8.443/1992, a cobrança judicial das dívidas caso não atendidas as notificações;
	f) autorizar o pagamento das dívidas em até 36 parcelas mensais e consecutivas, nos termos do art. 26 da Lei 8.443/1992 e do art. 217 do Regimento Interno, fixando-lhes o prazo de quinze dias, a contar do recebimento da notificação, para comprovar perante o Tribunal o recolhimento da primeira parcela, e de trinta dias, a contar da parcela anterior, para comprovar o recolhimento das demais parcelas, devendo incidir sobre cada valor mensal, atualizado monetariamente, os juros de mora devidos, na forma prevista na legislação em vigor;
	g) alertar aos responsáveis que a falta de comprovação do recolhimento de qualquer parcela importará no vencimento antecipado do saldo devedor, nos termos do § 2º do art. 217 do Regimento Interno deste Tribunal;
	h) enviar cópia do Acórdão que vier a ser proferido à Secretaria Especial da Cultura, à Secretaria Federal de Controle Interno e aos responsáveis, para ciência, informando que a deliberação, acompanhada do Relatório e Voto que a fundamentarem, estará disponível para consulta no endereço www.tcu.gov.br/acordaos, além de esclarecer que, caso requerido, o TCU poderá fornecer as correspondentes cópias, em mídia impressa, aos interessados e às responsáveis arrolados nestes autos;
	i) encaminhar cópia da deliberação, bem como do relatório e do voto que a fundamentarem, ao Procurador-Chefe da Procuradoria da República no Estado do Paraná, nos termos do § 3º do art. 16 da Lei 8.443/1992 c/c o § 7º do art. 209 do Regimento Interno do TCU, para adoção das medidas que entender cabíveis.
O Ministério Público junto ao TCU, nos autos representado pelo Procurador Júlio Marcelo de Oliveira, manifestou-se de acordo com a proposta da unidade técnica (peça 62) .
	É o relatório.

Ana Cláudia Finger (OAB/PR 20.299) e Giulia de Rossi Andrade (OAB/PR 76.892).

Procurador Júlio Marcelo de Oliveira.

TOMADA DE CONTAS ESPECIAL. AUSÊNCIA DE COMPROVAÇAO DA REGULAR APLICAÇAO DE RECURSOS FEDERAIS CAPTADOS. CITAÇÃO. EXCLUSÃO DA RESPONSABILIDADE DE DOIS RESPONSÁVEIS. REVELIA. DÉBITO. MULTA.

TOMADA DE CONTAS ESPECIAL (TCE)

Secretaria de Controle Externo de Tomada de Contas Especial (SecexTCE).

Em exame, tomada de contas especial de responsabilidade da entidade Grêmio PK Cables do Brasil (associação dos funcionários da empresa PK Cables) , de seus ex-presidentes, Márcio Luciano Alves Ferreira, Cláudia Pacheco dos Anjos e Daniela Kátia Vandresen, e de sua administradora, Sidele Woehl, em decorrência da não consecução dos objetivos pactuados no projeto cultural "Circuito PK Cables de Cultura - Ano 2" (Pronac 07-3911) , firmado com o então Ministério da Cultura.
O referido projeto consistia na continuação do "Circuito PK Cables de Cultura|", com a realização, neste caso específico, de espetáculos culturais na área de teatro, circo, dança, música instrumental e exposição de artes visuais. Embora a propositura do projeto remonte a 2007, sua aprovação foi em março/2009 (peça 16, p. 91/93) , sendo sucedida pelas fases de captação de recursos (6/3 a 31/12/2009) e execução (6/3/2009 a 30/6/2011) .
O valor global captado foi de R$ 147.600,00 (R$ 125.000,00, em 30/12/2008 - data de crédito na conta específica em 16/4/2009; e R$ 22.600,00, em 22/12/2009) e a prestação de contas foi reprovada em virtude do não atingimento dos objetivos do projeto, tendo em vista que: (a) as fotos, único material comprobatório, não comprovaram o comparecimento de cerca de três mil pessoas como relatado, sendo que a proposta inicial era beneficiar 15.000 pessoas de todas as classes; e (b) não há comprovação da confecção dos folders, convites e cartazes confeccionados.
No âmbito deste Tribunal, foi feita a citação dos responsáveis pela não comprovação da boa e regular aplicação dos recursos captados, especialmente ante as seguintes irregularidades:
a.1) inexistência de informação a comprovar a adoção de medidas de acessibilidade física;
a.2) não comprovação do uso de peças de divulgação/veículo (cartazes, folders e convites) , inviabilizando a verificação de logomarca do MinC;
a.3) inexistência de informação a comprovar a execução do plano de divulgação;
a.4) mudança no projeto quanto ao local de realização sem que houvesse solicitação ao MinC para tanto, alteração que se materializa na realização das atividades do projeto majoritariamente em um único local (espaço próprio) , limitando o acesso e sobremaneira a democratização de acesso (público participante era composto na maioria por funcionários da entidade proponente) ;
a.5) insuficiência de material comprobatório quanto ao comparecimento de cerca de três mil pessoas, quantitativo esse que, inclusive, foi aquém da proposta inicial de se beneficiar quinze mil pessoas de todas as classes sociais;
a.6) indicação de que o Pronac 07-3911 tenha sido executado simultaneamente aos Pronacs 06-7734, 06-7685 e 07-3903, que ocorreram pari passu, conforme noticiado à peça 9, p. 44-45, do TC Processo 036.313/2018-1) ;
a.7) grande similaridade e sobreposição entre o Pronac 06-7734 e os Pronacs 06-7685, 07-3911 e 07-3903, sendo que em várias fotos é possível verificar a existência de banners relativos a esses a três projetos diferentes (Pronacs 06-7734, 06-7685 e 07-3903) , conforme noticiado à peça 9, p. 44-45, do TC Processo 036.313/2018-1) ;
a.8) existência de documentos no âmbito do Pronac 06-7685 em que é possível observar um banner com a inscrição do Pronac 06-7734, bem como três banners alusivos a três Pronacs diferentes (06-7734, 06-7685 e 07-3903) , que constam na mesma fotografia, em que pese os projetos 07-3903 e 07-3911 tenham sido apresentados no ano seguinte ao ano de apresentação do Pronac 06-7685, conforme noticiado à peça 9, p. 44-45, do TC Processo 036.313/2018-1) ;
a.9) indicação de que o Pronac 07-3911 tenha sido executado simultaneamente aos Pronacs 06-7734, 06-7685 e 07-3903, que ocorreram pari passu, conforme noticiado à peça 9, p. 44-45, do TC Processo 036.313/2018-1) .
Transcorrido o prazo regimental, apenas a Sra. Sidele Woehl apresentou alegações de defesa. Os demais permaneceram silentes, tornando-se, portanto, revéis, nos termos do art. 12, § 3º, da Lei 8443/1992.
A SecexTCE entendeu que a defesa apresentada pela referida senhora foi suficiente para afastar sua responsabilidade pelos fatos inquinados pois, quando foi autorizada captação de recursos (6/3 a 31/12/2009) e, sobretudo, quando da execução do projeto (6/3/2009 a 30/6/2011) , já havia se afastado da direção do Grêmio PK Cables do Brasil (em 14/11/2007) e desligada em definitivo da empresa PK Cables do Brasil (em 28/2/2008) . 
A unidade técnica afastou, ainda, os demais fatos imputados à responsável relativos aos indícios de similaridade e sobreposição de projetos culturais mencionados no TC Processo 036.313/2018-1, tendo em vista que a elaboração dos projetos culturais propostos pelo Grêmio PK Cables não se inseria no rol de atribuições a ela outorgadas para gerir a referida entidade, conforme instrumento de mandato acostado à peça 58. Suas incumbências eram de cunho meramente operacionais e, para a unidade técnica, não seria razoável dela "exigir uma visão estratégica e abrangente de todos os projetos da entidade, incumbência esta que caberia, indubitavelmente, a seu presidente, o Sr. Márcio Luciano Alves Ferreira".
Assim, propôs sua exclusão do polo passivo deste processo.
Por outro lado, quanto aos demais responsáveis, propôs que suas contas sejam julgadas irregulares, condenados em débito, com a aplicação da multa do art. 57 da Lei 8.443/1992.
O órgão instrutivo asseverou que os autos remanescem pendentes de informações e documentos comprobatórios acerca do cumprimento do objeto do Pronac 07-3911, em especial relacionados às seguintes ocorrências:
	a) inexistência de informação a comprovar a adoção de medidas de acessibilidade física;
	b) não comprovação do uso de peças de divulgação/veículo (cartazes, folders e convites) ;
	c) inexistência de informação a comprovar a execução do plano de divulgação;
	d) mudança no projeto quanto ao local de realização sem que houvesse solicitação ao MinC para tanto, alteração que se materializa na realização das atividades do projeto majoritariamente em um único local (espaço próprio) , limitando o acesso e sobremaneira a democratização de acesso (público participante era composto na maioria por funcionários da entidade proponente) ;
	e) insuficiência de material comprobatório quanto ao comparecimento de cerca de três mil pessoas, quantitativo esse que, inclusive, foi aquém da proposta inicial de se beneficiar quinze mil pessoas de todas as classes sociais.
O Ministério Público junto a este Tribunal endossou a análise e o encaminhamento da unidade técnica.
Acolho o desfecho sugerido, exceto quanto à responsabilização do Sr. Márcio Ferreira. 
Segundo o plano de trabalho, a proponente se comprometeu a: (a) dar ampla divulgação em mídia (impressão de material gráfico: cartazes, folders, banners, convites) ; (b) a contratar seis atrações artísticas, bem assim suporte técnico e operacional dos eventos (espetáculos cênicos, musicais e de exposição de artes visuais) , relativos a locação de palco/teatro, direitos autorais, material cenográfico, sonorização, iluminação, diárias e transporte de pessoas e cenários; (c) a fazer registros fotográficos e de vídeos; e (d) a dar acesso gratuito à comunidade e convidados (público estimado de 15.000 pessoas) (peça 16, p.9/19) .
As atividades seriam realizadas em "espaços culturais alternativos como praças, pátios de fábrica, além de teatros e salas de concerto", no município de Curitiba/PR e sua área metropolitana, no período de março/2009 a junho/2011 (peça 16, p.7,55, 75/77, 87) . 
Por meio do documento de peça 16, p.71/73, o então Ministério da Cultura ainda exigiu do proponente a remessa, para compor seu acervo, de, pelo menos, seis cópias do produto cultural ou do registro da ação realizada, resultantes de programas de projetos e ações culturais financiados pelo Pronac, além de declaração de espaço em que fosse possível proporcionar condições de acessibilidade a pessoas idosas e portadoras de deficiência.
Entretanto, não há nos autos documentos que comprovem a execução das ações, na forma pactuada. Na prestação encaminhada, apesar de a proponente ter declarado a execução de seis eventos, todos, exceto um (evento do dia das crianças, que ocorreu em casa de festa) , teriam acontecido no espaço do Grêmio PK Cables do Brasil (peça 16, p.201e 235) . Para o então Ministério da Cultura, o fato descaracterizou o caráter público e irrestrito, em desacordo com as normas do Pronac. Ademais, aquele órgão registrou que as fotos encaminhadas não são hábeis para comprovar o comparecimento das quase três mil pessoas declaradas pela proponente (as fotos constantes nos autos não estão legíveis) .
Ressalto que o público estimado era de quinze mil pessoas. Mesmo considerando a ausência de garantias peremptórias do atingimento dessa meta, ainda que se adotassem todas as providências necessárias para tanto, não houve a comprovação, por parte dos responsáveis, da confecção dos convites (15.000 pactuados) , que seriam distribuídos, nem dos folders, cartazes de divulgação, de modo que não há como verificar, ao menos, a ocorrência da ampla divulgação a que se comprometeu a proponente na tentativa do comparecimento do público-alvo estimado. 
No tocante à execução financeira, a comparação entre as informações insertas na relação de pagamento (peça 16, p. 161) e no extrato bancário (peça 16, p. 185/189 e 203/225) demonstrou coerência entre elas, o que é uma evidência de regularidade financeira. Porém, não há nos autos os demais documentos, como notas fiscais e/ou recibos e cópia dos cheques, que permitiriam a cabal comprovação nesse sentido.
No âmbito deste Tribunal, após as citações feitas, não foram trazidos quaisquer documentos que comprovassem a efetiva execução física do objeto, e na forma pactuada, tampouco a regularidade da execução financeira. 
Relativamente à responsabilização, anuo à proposta de exclusão do polo passivo da Sra. Sidele Woehl, como proposto pela unidade técnica e pelo MPTCU. Em acréscimo, propugno a exclusão do polo passivo também do Sr. Márcio Luciano Alves Ferreira pois, embora tenha iniciado o processo junto ao então Ministério da Cultura, não participou de sua execução, pois sua gestão finalizou em 28/1/2008.
A propósito dos indícios de irregularidades registrados pela instrução, noticiados pelo então Ministério da Cultura no TC Processo 036.313/2018-1 (peça 9, p. 44/45) , que, inclusive, constaram no ofício citatório dos presentes autos (parágrafo 4, itens a.6 a a.9, supra) , verifico que foram feitos de modo perfunctório e sem maiores apurações. 
Na peça e páginas acima referidas, consta documento da área técnica do então Ministério da Cultura que avaliou a prestação de contas de outro projeto cultural do Grêmio PK Cables do Brasil (Pronac 06.7734) , que objetivou a realização de atividades músico-pedagógica para componentes do Coral PK Cables, direcionado ao estudo e à prática da música erudita, com a utilização da informática aplicada à música (descoberta de novos talentos, divulgação da arte canto coral e realização de concertos) . 
Ao analisar a aludida prestação de contas, o técnico propôs sua reprovação e comentou a semelhança entre o objeto daquele projeto e o do presente processo (além de outros dois, 06-7685 07.3903) e a possibilidade de o projeto em análise ter ocorrido em concomitância com eles. Asseverou o técnico, ainda, que as atividades alegadas em cada um dos referidos projetos se sobrepõem e "levantam sérios questionamentos a respeito da efetiva realização de projetos distintos".
Considero que tais considerações não são suficientes para manter a responsabilidade no presente caso do Sr. Márcio Ferreira, propositor, enquanto dirigente do Grêmio PK Cables em 2007, do projeto cultural que se analisa (foi responsabilizado por ter "solicitado o apoio cultural") . Primeiro, porque o objeto do projeto que se analisa (07-3911) não parece se assemelhar com o do projeto 06.7734. Segundo, porque, de acordo com os documentos constantes no presente processo e no TC Processo 036.313/2018-1, a época de realização das atividades atinentes a ambos os projetos são distintas: no projeto 07.3911, ora analisado, as atividades aconteceram no período de 2009 a 2011 (despesas realizadas de abril/2009 a junho/2011) enquanto as do projeto 06.7734 ocorreram em 2007 (despesas realizadas no período de dez/2006 a nov/2007) . Tais fatos afastam a suspeita de similaridade e sobreposição entre ambos os projetos.
Já o projeto cultural 06.7685 (TC Processo 030.958/2018-0) , "Circuito PK Cables de Cultura", que tinha por objetivo promover oito ações culturais abordando as áreas de artes cênicas, música e instrumental e visuais, teve, na verdade, continuidade com o projeto examinado no presente processo, denominado "Circuito PK Cables de Cultura - Ano 2". Logo, a similaridade decorre da reedição do projeto.
Ainda, o pedido da proponente para o projeto cultural 06.7685 ocorreu em junho/2006, a aprovação se deu em out/2006, o período de captação foi de 22/11/2006 a 31/12/2007 e a realização das atividades em 2007. Logo, não houve sobreposição, considerando que um foi a reedição do outro, executados em épocas distintas. 
Quanto projeto 07.3903, não há informações pormenorizadas a respeito, nem notícia de processo autuado neste Tribunal a ele referente, o que obstaculiza o exame de eventual similaridade e sobreposição com o projeto 07.3911, ora em análise.
Nessas condições, em relação ao projeto em tela, considero não persistirem as irregularidades aventadas pelo então Ministério da Cultura.  
Assim, considero que devem ser arrolados neste caso o Grêmio PK Cables do Brasil, nos termos do Acórdão 2763/2011-TCU-Plenário e da Súmula TCU 286, e suas ex-presidentes, Sras. Cláudia Pacheco dos Anjos e Daniela Kátia Vandresen, efetivas executoras do projeto. 
Registro apenas que as referidas senhoras devem responder apenas pelas quantias executadas em seus períodos de gestão. A primeira permaneceu como dirigente máxima de 2008 a nov/2009. Logo, de acordo com a relação de pagamento (peça 1, p. 161) , executou R$ 25.708,49. E a segunda, a partir de dez/2009. Desse modo, de acordo com a relação de pagamento, geriu R$ 121.993,49. A data a partir da qual incidirão os acréscimos legais será, para a primeira, a data do crédito na conta específica do primeiro valor captado (16/4/2009) ; e, para segunda, 16/4/2009 para o valor de R$ 99.291,51 e, o restante (R$ 22.701,98) , 22/12/2009, data de crédito do segundo valor captado.
Por fim, no caso em exame, não ocorreu a prescrição da pretensão punitiva, uma vez que a irregularidade sancionada (não consecução dos objetivos pactuados) se aperfeiçoou em 30/6/2011 (data final da vigência do prazo de execução do projeto) e o ato de ordenação da citação ocorreu em 10/3/2019, portanto, menos de dez anos entre as irregularidades e a citação, conforme Acórdão 1441/2016-TCU-Plenário.
Ante o exposto, VOTO para que o Tribunal de Contas da União aprove o acórdão que submeto a este Colegiado.
TCU, Sala das Sessões Ministro Luciano Brandão Alves de Souza, em 1 de dezembro de 2020.
Ministro VITAL DO RÊGO 
Relator